臺灣高等法院臺中分院民事判決　　　　　96年度訴易字第77號
原　　告　乙○○
被　　告　甲○○
上列當事人間因被告詐欺刑事案件，原告提起附帶民事訴訟，請
求損害賠償，經刑事庭裁定（本院96年度附民字第277號）移送
，於96年12月4日言詞辯論終結，判決如下：
    主  文
被告應給付原告新台幣陸拾萬元，及自中華民國96年9月21日起
，至清償日止，按年利率百分之五計算之利息。
訴訟費用由被告負擔。
原告假執行之聲請駁回。
    事實及理由
一、原告起訴主張：被告甲○○預見將金融機構帳戶交由他人使
    用，可能幫助詐欺集團詐騙社會大眾匯款至該帳戶，成為所
    謂「人頭帳戶」，竟基於即使發生亦不違反本意之幫助故意
    ，於民國96年1月間某日，將其在彰化商業銀行沙鹿分行所
    申請開立之帳號00000000000000號帳戶之存摺、提款卡、印
    章暨密碼交予詐欺集團成員使用。嗣該詐欺集團成員取得上
    開帳戶資料後，即利用雅虎奇摩網站刊登出賣賓士2手車之
    資料，致乙○○信以為真，依詐欺集團成員指示，於96年1
    月17日及96年1月18日各存入新台幣（下同）60萬元，竟被
    依電腦語音轉帳，領取一空。嗣經乙○○查證，始知受騙，
    因而報警查獲。按「因故意或過失，不法侵害他人權利者，
    負損害賠償責任」，民法第184條第1項前段定有明文。被告
    提供帳戶交予詐騙集團使用，對於該帳戶可能用來作為詐欺
    取財之非法用途，應有所預見，且縱使發生亦不違背其本意
    ，是被告顯有幫助詐騙集團詐欺取財之不確定故意。被告顯
    有因故意而不法侵害原告之權利，被告對原告所受之損害，
    依民法第184條第1項前段之規定，自應由被告負損害賠償責
    任。為此，求為判決：被告應給付原告新台幣六十萬元，及
    自起訴狀繕本送達之翌日起，至清償日止，按年息百分之五
    計算之利息。前項請求，原告願供擔保，請准宣告假執行。
二、被告則以：
    被告甲○○固曾至彰銀沙鹿分行辦理網路銀行，及至南社郵
    局辦理語音系統等手續，惟並非基於幫助犯意將上開帳戶提
    供予詐騙集團使用，申辦網路銀行等手續係因想學習網路拍
    賣，申辦完當天到市場買菜，將銀行及郵局帳戶之存摺、印
    章、金融卡放進機車置物箱內，至96年1月18日才發現上開2
    個帳戶的存摺、印章、金融卡均遭竊，有以語音系統打電話
    至郵局掛失。況且原告為何在未看到車子的情況下會去買車
    ，一般人會在網路上買東西，不可能會去買車，原告所稱買
    車被騙之過程，尚有許多瑕疵，刑事訴訟對於原告與詐騙集
    團之聯繫過程都沒有查，錢也非被告領走，如果被告有疑問
    ，不會在銀行通知帳戶有異常才去派出所接受訊問，被告亦
    屬被害人等語，資為抗辯。
三、經查：被告係於民國96年1月15日，先至彰化銀行沙鹿分行
    （下稱彰銀沙鹿分行）就其所有之該行第0000-00-00000-00
    0號帳戶申辦網路銀行，並約定以其所有之「台灣郵政股份
    有限公司南社郵局第0000000-0000000號」帳戶為轉入帳戶
    ；復於同日至台灣郵政股份有限公司南社郵局（下稱南社郵
    局）申辦語音系統後，於同日在不詳地點，將其所有上開彰
    銀沙鹿分行帳戶及南社郵局帳戶之存摺、印章、金融卡等物
    ，以不詳之代價，交付給真實姓名年籍不詳之成年人，容任
    該人作為詐欺取財之工具。另有不詳年籍姓名之人組成之詐
    欺集團，先於96年1月8日在「雅虎奇摩拍賣網站」上刊登出
    售賓士ML350型車輛之拍賣訊息，嗣經有意購車之乙○○與
    該詐欺集團成員聯絡後，該詐欺集團成員乃向乙○○佯稱「
    購車手續需有銀行資金往來證明，始可至法院辦理公證手續
    ，故需匯入新台幣（下同）60萬元至指定帳戶以作成資金往
    來證明，如有疑慮，可將該指定帳戶之存摺、金融卡一併交
    付由乙○○持有，如此存入之款項就不會遭提領」云云，並
    將向甲○○取得之彰銀沙鹿分行帳戶存摺、印章、金融卡於
    96年1月15日寄交乙○○保管，致乙○○陷於錯誤，依約先
    於96年1月17日存入60萬元至上開彰銀沙鹿分行帳戶內，旋
    即以存摺、印章將款項領出，乙○○至此更加確信不至受騙
    ，乃於96年1月18日約定交車日上午9時許，依約將60萬元再
    度存入上開彰銀沙鹿分行帳戶內，旋即遭詐騙集團成員以甲
    ○○預先設定之網路銀行約定帳戶將款項轉存上開南社郵局
    帳戶內，遭詐騙集團成員以現金提款及金融卡跨行提款之方
    式，將60萬元自南社郵局帳戶內提領一空。乙○○至此始知
    受騙，經報警處理後，循線查悉上情，業據原告即被害人乙
    ○○於警詢時指述綦詳，並有彰化銀行沙鹿分行第0000-00-
    00000-000號帳戶存摺影本（警卷第17頁）、南社郵局第000
    0000-0000000號帳戶交易明細查詢（警卷第15-16頁）及拍
    賣網站網頁列印影本（警卷第26頁）等在卷可稽，而被告上
    開彰銀沙鹿分行帳戶於96年1月15日辦理網路銀行，同時約
    定以其所有之「南社郵局第0000000-0000000號帳戶」為約
    定帳戶一節，亦有彰化銀行沙鹿分行96年4月27日彰沙字第
    914號函在卷可稽（原審法院刑事卷第20頁），原告乙○○
    並稱於96年1月15日即取得詐欺集團成員寄交之被告上開彰
    銀沙鹿分行帳戶存摺、印章、金融卡等語，顯見被告上開彰
    銀沙鹿分行帳戶於申辦網路銀行後，立即於同日提供予詐騙
    集團寄交被害人以取信並詐騙被害人金錢之用甚明。
四、被告雖以申辦網路銀行之目的為經營網路拍賣用途，上開2
    個帳戶之存摺、印章、金融卡均係置於機車置物箱內遭竊等
    語置辯。然經營網路拍賣事業並不必然需要以網路銀行轉帳
    方式為之，更不必然需要事先設定特定之約定帳號，被告甲
    ○○卻於申辦網路銀行之同時，設定以南社郵局為約定帳號
    ；而本件詐騙集團得以遂行詐欺行為，正是利用一般人對於
    網路銀行使用功能不甚明瞭，誤認縱使存款至不明帳戶內，
    只要持有該帳戶之存摺、印章、金融卡，即可確保存入帳戶
    內之款項，而忽略有心人士仍可利用預先設定之約定帳戶，
    利用網路銀行之轉帳功能將款項轉存至該約定帳戶，而被告
    甲○○於申辦網路銀行之同時，設定約定帳戶之行為，正為
    此種詐騙手法之關鍵，詐騙集團成員當係先與被告達成協議
    ，由被告於向彰化銀行沙鹿分行申辦網路銀行之同時，設定
    另一帳戶（南社郵局）為約定帳戶，才以將彰銀沙鹿銀行帳
    戶之存摺、金融卡寄交被害人乙○○之方式，取得乙○○之
    信任以遂行詐欺目的；且若該詐騙集團並未先取得帳戶所有
    人之同意，一旦帳戶所有人向金融機構辦理掛失帳戶手續，
    被害人所匯入之款項即遭凍結無法提領，而帳戶所有人反可
    輕易辦理補發存摺、變更印鑑及密碼，將款項提領一空，詐
    騙集團處心機慮策劃詐騙之成果，將因銀行帳戶來源取得之
    不可靠性，無法順利領得詐欺款項，而導致心血功虧一簣，
    犯罪集團當無甘冒此風險之理。是被告辯稱上開帳戶係遭人
    竊取云云，顯不可採。再者，被告雖於96年1月18日以電話
    向台灣郵政股份有限公司南社郵局辦理該郵局帳戶之語音掛
    失，有台灣郵政股份有限公司96年5月4日儲字第0960712647
    號函在卷可按（刑事原審卷第22頁），然斯時跨行匯入南社
    郵局之60萬元業遭以現金領款及跨行提領之方式提領完畢，
    已無掛失之實益。綜上，被告上開帳戶之存摺、印章、金融
    卡，係經被告同意交予詐欺集團成員使用等情，應可認定。
    又查彰銀沙鹿分行帳號：第0000-00-00000-000號、戶名甲
    ○○之帳戶及南社郵局帳號：第0000000-0000000號、戶名
    ：甲○○之帳戶，均為被告本人所申設，在96年1月15日之
    前，各該帳戶內並無存款，亦無交易之情形，被告係於96年
    1月15日至彰銀沙鹿分行將其彰銀帳戶辦妥「網路銀行」功
    能，約定以郵局帳戶為轉入帳戶，而於同日至南社郵局辦竣
    「語音系統」功能等情，已據被告刑事案件調查中供承在卷
    ，並有被告彰銀帳戶存摺影本、臺灣郵政股份有限公司96年
    5月28日儲字第0960712338號函附被告郵局帳戶基本資料、
    彰銀沙鹿銀行96年4月27日彰沙字第914號函及上開二個帳戶
    之存摺存款交易明細查詢表在卷可稽。又被害人乙○○於96
    年1月8日因誤信詐欺集團在「雅虎奇摩拍賣網站」所登載之
    「賓士ML350型車輛拍賣」不實訊息，又揣度詐欺集團已將
    被告上開彰銀帳戶之存摺、印章、提款卡及密碼等帳戶資料
    寄交其保管，經測試亦能按該帳戶之資料存、提款無訛，將
    來匯入價金後，如汽車未交付，仍得提領取回，應屬萬無一
    失，殊不知該彰銀帳戶具有「網路銀行」功能，可以將帳戶
    內存款依網路作業系統轉入被告郵局帳戶，仍不覺已受騙，
    而於96年1月18日依詐欺集團成員之指示將新台幣60萬元匯
    入被告彰銀帳戶內，該詐欺集團成員獲悉後，旋於當日依網
    路銀行轉帳方式，將款項悉數轉匯入被告郵局帳戶內，並於
    當日自被告郵局帳戶分次提領等事實，除據被害人乙○○於
    警詢時指述明確外，並有雅虎奇摩拍賣網站「賓士ML350型
    車輛拍賣」網頁影本、被告彰銀帳戶自95年12月20日至96年
    1月18日之存款交易明細查詢表、被告郵局帳戶自93年11月
    16日至96年1月18日之最近交易資料查詢表、臺南警察局受
    理刑事案件報案三聯單影本、內政部警政署反詐騙諮詢專線
    紀錄表、金融機關聯防機制通報單等件在卷可稽。又金融機
    構帳戶之存摺、印章、提款卡、密碼等資料攸關個人財產及
    信用，為高度專屬性、私密性之物件，衡情論理，必妥慎保
    管，苟確有被竊或遺失，理應即時發現，並迅向警報案及採
    取相關申報掛失等保全措施。惟據本案被告陳稱：其係為學
    習從事網路拍賣需用該2個帳戶，乃於96年1月15日攜帶該2
    個帳戶有關之存摺、提款卡、印章等證件，前往銀行及郵局
    辦理「網路銀行」及「語音系統」功能，而於當日放在機車
    置物箱內被竊或遺失云云，倘所述屬實，則其於當日返家後
    ，必將各該存摺、印章、提款卡等證件取至屋內存放，而即
    時發現失竊之情事，及其遲至同月18日，俟其郵局帳戶內之
    贓款被提領殆盡後，始以語音功能掛失，而對於彰銀帳戶置
    之不理，顯與事理相違背。況被告苟確係欲學習網路拍賣，
    需用該二個帳戶，更無任令該二個帳戶之存摺、印章、提款
    卡等證件失竊，而未向警方報案之理。又帳戶申設「網路銀
    行」及「語音系統」功能，非經申用人之告知及提供操作之
    密碼，他人縱使取得存摺、提款卡，亦無從知悉。衡之被告
    係於96年1月15日辦妥彰銀帳戶之「網路銀行」功能，詐欺
    集團亦於當日將該帳戶之存摺、提款卡、印章及密碼交予被
    害人使用，被害人經於96年1月17日親自測試無訛後，乃於
    翌日依詐欺集團指示將60萬元匯入被告彰銀帳戶，而詐欺集
    團迅即於當日依「網路銀行」轉帳方式，將60萬元全數轉入
    被告郵局帳戶予以提領殆盡，其後，該郵局帳戶始利用語音
    掛失等情況，足認被告係應詐欺集團之需求，始將其上開帳
    戶辦理「網路銀行」及「語音系統」功能，並於辦妥後即於
    當日即將各該帳戶之存摺、印章、提款卡及操作密碼交付予
    詐欺集團，要屬無疑。況詐欺犯罪集團用以供被害人匯款之
    帳戶，一般均以收購或借用人頭帳戶之方式取得，以掌握提
    領贓款帳戶之使用情形，若使用他人失竊或遺失之帳戶，一
    旦遭帳戶申請人向金融機構掛失，銀行即為止付，則其犯罪
    所得之贓款，必因而不能提領，此由被告郵局帳戶係於95年
    1月18日詐欺集團詐欺得逞後，始以語音功能辦理掛失益明
    。是本案犯罪集團既使用被告之帳戶，以供被害人匯入贓款
    之用，顯認被告係出於己意，將上開帳戶提供予他人使用甚
    明。又向金融機構申請開設帳戶並無任何特殊之限制，一般
    民眾皆能自由申請開戶，並得同時在不同金融機構申請多數
    存款帳戶使用，乃眾所週知之事實。按諸社會事實與經驗，
    倘係合法收入，本可自行向金融行庫開戶使用，而無向他人
    購買或借用帳戶之必要。是利用他人名義之帳戶以為匯款及
    提領之用，衡情多在於規避警察或司法機關查察其不法使用
    。被告將其上開帳戶辦理「網路銀行」及「語音系統」功能
    後，交付各該存摺、提款卡、印章、操作之密碼提供他人使
    用以詐欺取財，雖無證據足認其本人或其他至親好友係共同
    正犯，且其未必知悉他人如何犯罪，但就詐欺集團成員將其
    帳戶作為詐欺取財之工具，顯不違反被告本意，被告自有幫
    助他人犯詐欺取財之不確定故意甚明。被告並因此而被依幫
    助詐欺判處罪刑確定在案，有本院96年度上易字第1482號刑
    事判決在卷可稽，並經調卷查明屬實。被告雖以刑事訴訟並
    未就其有利之事項予以調查，而原告在未看到車子之情況下
    ，以網路購車，其過程甚多瑕疵，被告只因遺失東西，即被
    判刑，又要負賠償原告之損失，事實上被告亦屬被害人云云
    。惟查，刑事犯罪事實之認定所憑之證據，並不以直接證據
    為限，即綜合各種間接證據，本於推理作用，為認定犯罪事
    實之基礎，如無違背經驗法則，尚非法所不許（最高法院44
    年台上字第702號判例意旨參照）。又民事訴訟法第222條以
    規定，法院為判決時，應斟酌全辯論意旨及調查證據之結果
    ，依自由心證判斷事實之真偽；而法院依自由心證判斷事實
    之真偽，不得違背經驗法則及論理法則。本院就兩造言詞辯
    論所為之舉證及刑事訴訟所調查之證據，綜合判斷，原告主
    張之事實，尚非捏造，亦無法想像其與詐欺集團有關，刑事
    判決所為事實之認定，合於經驗法則及論理法則，自可供參
    考，足認原告之主張為真實可採。至於網路購物，無法查證
    實物（汽車），以致於錯誤而被詐騙，亦為其造成本件損害
    之原因，但非其過失。被告所為抗辯，亦不足取。綜上所述
    ，被告將其所有之上開彰銀沙鹿分行帳戶提供予他人作為遭
    詐欺取財之被害人存款指定之帳戶，並將其所有之上開南社
    郵局帳戶供詐騙集團提領款項之用，乃係基於幫助他人詐欺
    取財之犯意，而被告提供上揭帳戶予他人之行為，復屬詐欺
    取財構成要件以外之行為，則被告自屬以幫助之意思，參與
    詐欺取財構成要件以外之行為，應以詐欺取財之幫助犯論。
    綜上，被告空言否認幫助詐欺取財之犯行，核屬事後卸責之
    詞，不足採信。
五、按數人共同不法侵害他人之權利者，連帶負損害賠償責任，
    不能知其中孰為加害人者亦同。造意人及幫助人，視為共同
    行為人。（民法第185條）又連帶債務之債權人得對債務人
    中之一人，或數人，或全體，同時或先後請求全部或一部之
    給付，民法第737條第1項定有明文。因之，原告對被告一人
    請求其全部之損害，自屬依法有據。因命被告應給付原告60
    萬元，及自民國96年9月21日（附帶民事訴訟起訴狀送達之
    翌日）起，至清償日止，按年利率百分之五計算之利息。又
    因本件之金額，未逾150萬元，本院判決後即不得上訴（民
    事訴訟法第466條參照），已告確定，故無宣告假執行之必
    要。原告陳明願供擔保，請准予宣告假執行部分，既無必要
    ，應予駁回。
六、據上論結，原告之訴為有理由，應依民事訴訟法第78條判決
    如主文。
中　　華　　民　　國　　96　　年　　12　　月　　18　　日
                  民事第三庭    審判長法　官  陳照德
                                      法　官  李平勳
                                      法　官  朱  樑
以上正本係照原本作成。
不得上訴。
                                      書記官  茆亞民
中　　華　　民　　國　　96　　年　　12　　月　　19　　日
                                                      Ｍ
